【裁判字號】    99,訴,492
【裁判日期】    991029
【裁判案由】    返還土地
【裁判全文】
臺灣嘉義地方法院民事判決               99年度訴字第492號
原      告  陳春
訴訟代理人  林勝木律師
被      告  行政院國軍退除役官兵輔導委員會嘉義榮民服務處
法定代理人  陳喜恩
訴訟代理人  歐仁富
上列當事人間請求返還土地事件，本院於中華民國99年10月19日
言詞辯論終結，判決如下：
    主      文
被告應將其管理所有權人潘正林所有坐落嘉義縣水上鄉○○○段
603-3地號，面積664.00平方公尺之土地應有部分三分之一所有
權移轉登記予原告及其他全體共有人廖輝龍、廖輝元。
訴訟費用由被告負擔。
    事實及理由
甲、程序事項：
（一）按訴狀送達後，原告不得將原訴變更或追加他訴，但經被
      告同意及不甚礙被告之防禦及訴訟之終結者，不在此限，
      民事訴訟法第255條第1項第1款、第7款分別定有明文。查
      本件原告起訴原聲明被告應將其管理所有權人潘正林所有
      坐落嘉義縣水上鄉○○○段603-3地號，面積664.00平方
      公尺之土地（下簡稱系爭土地）應有部分三分之一所有權
      移轉登記予原告，嗣於本院民國99年10月19日行言詞辯論
      時當庭變更為被告應將其管理所有權人潘正林所有系爭土
      地應有部分三分之一所有權移轉登記予原告及其他全體共
      有人廖輝龍、廖輝元，業經被告當庭表示無意見，且核原
      告之變更亦未妨礙被告之防禦及訴訟之終結，是其所為訴
      之變更，自應准許，合先敘明。
（二）次按民法98年7月23日修正施行前，民法第828條第2項固
      規定：「除前項之法律或契約另有規定外，公同共有物之
      處分，及其他之權利行使，應得公同共有人全體之同意。
      」，惟修正後同條第2項規定：「第820條、第821條及第8
      26之1規定，於公同共有準用之。」，又「各共有人對於
      第三人，得就共有物之全部，為本於所有權之請求：但回
      復共有物之請求，僅得為共有人全體之利益為之。」，為
      民法第821條所明定。查本件原告及訴外人廖輝龍、廖輝
      元均係廖文秋之繼承人，為兩造所不爭執，並有戶籍謄本
      在卷可稽；而繼承人有數人時，在分割遺產前各繼承人對
      於遺產全部為公同共有，民法第1151條第1項復有明文，
      則上開廖文秋之繼承人未協議分割遺產前，系爭土地之應
      有部分三分之一，仍應屬繼承人全體公同共有，則揆諸前
      開說明，原告依上開修正後民法第828條第2項準用同法第
      821條規定，起訴請求被告應將系爭土地應有部分三分之
      一移轉登記予原告及其他全體共有人廖輝龍、廖輝元，即
      無不合，亦先此敘明。
乙、實體事項：
一、本件原告起訴主張：
（一）緣原告之配偶廖文秋（已歿）與潘正林（已歿）係大陸來
      台之軍中弟兄，兩人感情甚佳，廖文秋曾居住於潘正林之
      房屋，兩人並於生前共同投資合買系爭土地，其中廖文秋
      出資三分之一，潘正林出資三分之二，並將系爭土地所有
      權信託登記予潘正林名下。
（二）而潘正林生前於82年9月30日時曾書立代筆遺囑（下簡稱
      系爭遺囑），誤將原告配偶廖文秋載為「廖雲秋」，其中
      一字之差，係因「文」與「雲」之外省口音腔調近似，而
      系爭遺囑係由訴外人譚成芳見證並代筆書寫，致發生誤寫
      情形。今廖文秋、潘正林均已去世，系爭土地現由被告管
      理，而系爭遺囑所載之廖雲秋確係原告之配偶廖文秋無疑
      ，為此，爰依民法第767條所有物返還請求權，請求被告
      返還系爭土地所有權之三分之一等情，並聲明：1、如主
      文第1項所示。2、訴訟費用由被告負擔。
二、被告則以若經調查結果「廖文秋」、「廖雲秋」確為同一人
    ，伊並無意見等語置辯。
三、查系爭土地確為潘正林所有，現由被告管理中，而系爭土地
    係由「廖雲秋」出資三分之一，潘正林出資三分之二所購買
    等情，有系爭土地之土地登記謄本、本院82年度認字第1832
    號認證由潘正林於82年9月30日所立之代筆遺囑影本附卷可
    參（見本院卷第8至12頁），並為兩造所不爭執，復經本院
    依職權調閱上開公證卷宗查核屬實，自堪信為真實。是本件
    爭執者，厥為系爭遺囑上所載之「廖雲秋」與本件原告之配
    偶「廖文秋」是否為同一人？經查：原告主張系爭遺囑上「
    廖雲秋」即係其配偶「廖文秋」之事實，業經證人即於82年
    9月30日書立系爭遺囑之譚成芳於本院審理時到庭證稱：「
    （問：是否認識潘正林、廖文秋？）我在戶政事務所上班，
    以前本來不認識，我們去辦戶口認識潘正林。過年過節廖文
    秋請我們去吃飯，我們才認識的，那時候也不知道他是廖文
    秋還是廖雲秋。」、「（問：先認識廖文秋還是潘正林？）
    先認識潘正林。」、「（問：認識廖文秋是否是潘正林介紹
    的？）吃飯的時候認識的。」、「（問：潘正林與廖文秋的
    感情如何？）很好的感情，他們之前同部隊的。」、「（問
    ：與潘正林、廖文秋，有無常常見面？）他們住在一起，我
    並沒有常常與他們見面。」、「（問：何時知道潘正林、廖
    文秋一起買土地的事情？）潘正林把東西拿來，要我幫他寫
    ，我忘了是幾年的事情。」、「（問：這二個簽名是否你簽
    的？【提示系爭代筆遺囑公證書及遺囑】）是的，是我簽的
    ，簽名時我有在場。」、「（問：有無發現上面寫廖雲秋？
    ）我沒有注意看。」、「（問：整篇都是你寫的？）是的，
    廖雲秋三個字也是我寫的，因為他們都沒有拿資料給我寫，
    潘正林口述讓我寫，其他我就不曉得。」、「（問：寫代筆
    遺囑時廖文秋是否在場？）潘正林到我家裡請我寫的，廖文
    秋沒有來。」、「（問：寫代筆遺囑時，現場還有何人？）
    我、潘正林，只有我們二人在場。」、「（問：認識潘正林
    、廖文秋的過程中，是否另外有認識廖雲秋？）沒有認識廖
    雲秋的人。」等語（見本院卷第39-41頁，99年10月19日言
    詞辯論筆錄），足見證人譚成芳確僅認識潘正林、廖文秋，
    而不識「廖雲秋」乙情，應可認定；又參諸原告之配偶廖文
    秋確曾設籍於潘正林之戶內，亦有戶籍謄本足憑（見本院卷
    第6頁），益可見證人譚成芳上開所證潘正林、廖文秋兩人
    感情甚佳，兩人亦曾同住等語實在；再加以嘉義縣、市均無
    名為「廖雲秋」之人曾設籍之紀錄，亦經本院依職權向嘉義
    市東、西區戶政事務所函查明確屬實，有嘉義市西區戶政事
    務所99年9月28日嘉西戶資字第0990004355號函及嘉義市東
    區戶政事務所99年10月5日嘉市東戶資字第0990004045號函
    各1份在卷可證（見本院卷35、36頁）。綜上，原告主張系
    爭遺囑之所以誤載，係因「文」與「雲」之外省口音腔調近
    似而誤繕乙情，尚非子虛，應可採信。從而，原告本於所有
    物返還請求權，請求被告應將系爭土地之應有部分三分之一
    移轉登記予原告及其他全體共有人，即屬有據。
四、按所有人對於無權占有或侵奪其所有物者，得請求返還之；
    對於有妨害其所有權者，得請求除去之，民法第767條第1項
    定有明文。是本件原告本於所有物返還請求權之法律關係，
    請求被告應將系爭土地應有部分三分之一移轉登記予原告及
    其他全體共有人廖輝龍、廖輝元，即為有理由，應予准許。
五、據上論結，原告之訴為有理由，依民事訴訟法第78條，判決
    如主文。
中    華    民    國    99    年    10    月    29    日
                      民二庭法  官  黃仁勇
以上正本係照原本作成
如對本判決上訴須於判決送達後20日內向本院提出上訴狀。如委
任律師提起上訴者，應一併繳納上訴審裁判費。
中    華    民    國    99    年    10    月    29    日
                            書記官  黃意雯

司法院資訊處製作；財團法人民間司法改革基金會備份。
